【裁判字號】    97,台上,4833
【裁判日期】    971002
【裁判案由】    妨害風化
【裁判全文】
最高法院刑事判決            九十七年度台上字第四八三三號
上  訴  人  甲○○
上列上訴人因妨害風化案件，不服台灣高等法院中華民國九十六
年九月二十七日第二審更審判決（九十六年度重上更(三)字第一四
七號，起訴案號：台灣桃園地方法院檢察署九十一年度偵字第九
一七六號），提起上訴，本院判決如下：
    主  文
原判決撤銷，發回台灣高等法院。
    理  由
本件原判決撤銷第一審關於上訴人甲○○部分之不當科刑判決，
依修正前刑法牽連犯規定，從一重改判論處上訴人共同以意圖使
女子與他人為性交之行為而容留以營利為常業罪刑（量處有期徒
刑二年，減為有期徒刑一年），固非無見。
惟查：(一)、有罪判決書，依刑事訴訟法第三百零八條之規定，應
記載犯罪事實，此所謂之犯罪事實，自指犯罪構成要件之行為事
實而言；亦即就犯罪行為應具體認定，明確記載，使達可得確定
之程度，而無礙於犯罪同一性之辨別，始足為適用法律及判斷其
適用是否適當之準據。又刑法第二百三十一條第一項之罪，係以
意圖使男女與他人為「性交」或「猥褻」之行為，而引誘、容留
或媒介以營利者，為其構成要件。原判決論處上訴人修正前刑法
第二百三十一條第二項之以犯刑法第二百三十一條第一項之罪為
常業罪部分，其事實欄僅籠統記載：上訴人與謝家豐（業經判刑
確定）共同基於意圖營利使A1（姓名、年籍均詳卷，上訴人不知
其為西元一九八六年八月間出生）、陳香釵等大陸地區女子為「
性交易」為常業之犯意，由渠等共同引誘A1及陳香釵至台北市、
桃園縣桃園市等地之賓館從事「性交易」工作，並以新台幣（下
同）四千元至六千元不等價格，向不特定男客收取「性交易」對
價，所得款項則以由渠等、A1及陳香釵各抽取一千元至二千元不
等，其餘由賓館獨得之方式拆帳；另渠等二人復與桃園市○○街
凱園賓館之實際負責人鄭素綢（未據起訴）共同基於意圖營利而
引誘陳香釵、A1與他人為性交行為為常業之犯意，由鄭素綢容留
A1及陳香釵在凱園賓館或桃園市○○路夢蝶賓館接客為「性交易
」，謝家豐則負責接送A1、陳香釵至賓館接客，所得款項則由謝
家豐與鄭素綢分配，嗣於民國九十一年五月十一日二十時四十分
許，為警查獲等情，但對上訴人、謝家豐究係共同引誘A1、陳香
釵至台北市、桃園市等地之何處賓館從事性交易行為？該等賓館
之地址為何？渠等或與鄭素綢各自何時起引誘或容留A1、陳香釵
與男客從事性交易工作？有無反覆實行（次數若干）？其所謂之
「性交易」，究係指「性交」行為抑「猥褻」行為？或二者兼而
有之？若係指「性交」行為，則其行為之具體態樣為何？是否符
合修正前後刑法第十條第五項各款所規定之「性交」態樣？等與
論罪科刑有關之重要事項，均未於事實欄內詳加認定，明白記載
，依上說明，自不足以為適用法律之依據。(二)、原判決以就上訴
人涉犯妨害風化部分之犯行，A1及陳香釵於第一審時均係立於被
害人之地位陳述，而渠等陳述當時有效施行之刑事訴訟法第一百
八十六條，僅規定「證人應命具結」，A1及陳香釵既係基於被害
人而非證人之地位陳述，第一審依訊問當時有效施行之前開刑事
訴訟法規定，未命A1及陳香釵具結，亦未依同法第一百八十七條
第二項規定，告以當據實陳述，不得匿、飾、增、減等語，所為
訴訟程序於法並無不合，且因A1及陳香釵均係陳述渠等親身體驗
之被害經過，並非傳聞證據，縱未令渠等依法接受交互詰問，仍
符合直接審理及言詞審理之原則等理由，據謂A1及陳香釵於第一
審所為陳述，均具有證據能力（見原判決第三頁第二十六行至第
四頁第四行）。然依卷內資料，第一審於九十一年十一月八日上
午十時三十分、同年月十九日下午二時二十五分、同年十二月三
日上午十時十三分、同年十二月十一日上午十一時二十三分、同
年十二月二十四日下午二時三十三分、九十二年一月六日上午十
時十二分、九十二年一月九日上午十時十分調查時，均係以證人
之身分傳訊A1或陳香釵，有前開第一審調查期日之刑事報到單及
訊問筆錄在卷可稽（見第一審卷第一二一頁至第一三四頁、第一
四七頁至第一五五頁、第一七二頁至第一八二頁、第一八九頁至
第一九七頁、第二三二頁至第二四一頁、第二四六頁至第二五一
頁、第二五三頁至第二五七頁），原判決謂：A1及陳香釵於第一
審時均係立於被害人而非證人之地位為陳述云云，即與卷內資料
不相符合。而第一審既係以證人之身分傳訊A1或陳香釵，則其未
依刑事訴訟法第一百八十六條第一項規定命A1、陳香釵具結，亦
未依同法第一百八十七條第二項規定告以當據實陳述，不得匿、
飾、增、減等語，所踐行之證據調查程序能否謂無瑕疵？A1及陳
香釵於前開第一審所為陳述究有無證據能力？仍值詳酌。上訴人
之選任辯護人於原審更(二)審及此次更審亦均具狀對A1、陳香釵前
開證言質疑其證據能力（見原審少連上更(二)卷第一四二頁、第一
四三頁、第一四五頁、第一四六頁；重上更(三)卷第四十一頁至第
四十六頁）。本院前次發回意旨亦已指摘及此（見本院九十六年
度台上字第四０三三號刑事判決第二頁第十八行至第三頁第十三
行），乃原審此次更審仍未詳予究明，猶徒以第一審並非以證人
身分訊問A1及陳香釵，遽認縱未命A1、陳香釵具結，亦未告以當
據實陳述，不得匿、飾、增、減等語，渠等在第一審所為證言仍
具證據能力，其違誤之情形依然存在。(三)、科刑之判決書，須將
認定之事實於事實欄內詳為記載，然後於理由內說明其所憑之依
據及認定之理由，使事實與理由兩相一致，方為適法；倘理由已
加說明，而事實無此記載，則理由失其依據，其判決當然為違背
法令。原判決理由說明扣案之筆記本一本，雖為謝家豐所有，惟
屬供上訴人與謝家豐共同犯罪所用之物，已據其等供述在卷，爰
依法宣告沒收（見原判決第十三頁第四行至第六行）。但事實欄
對上開筆記本如何之屬謝家豐所有並係供其與上訴人共同犯罪所
用之物等情，卻未明白認定，詳細記載，其理由之上開說明自失
所依據，亦難謂適法。以上，或係上訴意旨所指摘，或為本院得
依職權調查之事項，應認原判決仍有撤銷發回更審之原因。原判
決認上訴人牽連犯藏匿人犯、使大陸地區人民非法進入台灣地區
及說明不另為無罪諭知部分，基於審判不可分原則，併予發回。
據上論結，應依刑事訴訟法第三百九十七條、第四百零一條，判
決如主文。
中    華    民    國  九十七  年    十    月    二    日
                      最高法院刑事第七庭
                          審判長法官  謝  俊  雄
                                法官  陳  世  雄
                                法官  魏  新  和
                                法官  吳  信  銘
                                法官  徐  文  亮
      本件正本證明與原本無異
                                      書  記  官
中    華    民    國  九十七  年    十    月    七    日
                                                      m

司法院資訊處製作；財團法人民間司法改革基金會備份。
